---
title: "Conhecendo melhor os candidatos a deputado federal (2018)"
output:
  rmdformats::robobook:
    self_contained: true
    lightbox: true
    gallery: false
    highlight: tango
    code_folding: hide
---

```{r warning=FALSE, message=FALSE} 

library(tidyverse)
library(skimr)
library(here)

theme_set(theme_bw())

# Region information
region <- function(uf) {
    sul <- c("PR", "RS", "SC")
    centro_oeste <- c("DF", "MT", "MS", "GO")
    sudeste <- c("SP", "RJ", "ES", "MG")
    norte <- c("AM", "RR", "AP", "PA", "TO", "RO", "AC")
    
    ifelse(
       uf %in% sul,
       "sul",
       ifelse(
           uf %in% centro_oeste,
           "centro-oeste",
           ifelse(
               uf %in% sudeste,
               "sudeste",
               ifelse(
                   uf %in% norte,
                   "norte",
                   "nordeste"
               )
           )
       )
   )
}

# Reading data
candidatos = read_csv(here("data/candidaturas-dep-federal-2018.csv"),
                          col_types = "ccdcciicd") %>%
                 mutate(regiao = region(uf))

# Removing scientific notation
options(scipen=999)
```

```{css, echo=FALSE}
* {
    text-align: justify;
}

.side-by-side {
    display: flex;
}

.graph {
    width: 50%;
}

.resumindo {
    font-style: italic;
    border-left: 3px solid #1b788599;
    padding: 1em;
    text-indent: 0;
    transition: all 200ms;
    background-color: #00000005;
    color: #000000aa;
}

.resumindo:hover {
    color: #000000ee;
    border-left: 6px solid #1b7885;
    background-color: #00000010;
}
```

Autores:

1. _Wesley Matteus Araújo dos Santos_\
2. _Caio Juvino_
         
<hr/>

Olá! Hoje iremos descobrir um pouco mais sobre os candidatos a deputados
federais da eleição de 2018. Entendendo melhor seus perfis (idade,
raça ou cor, patrimônios), como também descrevendo possíveis relações 
bem interessantes como a de receita arrecadada de campanha e quantidade de 
votos recebidos, além de **???????**.

E com esse fim em mente, usaremos dados abertos do TSE (Tribunal Supremo Eleitoral), 
acerca dos candidatos (2018). Os quais constituem as informações
de 4943 candidatos, mais especificamente: idade, sexo, raça/cor, partido, 
receita e patrimônio declarado. 

<hr/>

# Qual é o perfil do candidato a deputado federal típico (idade, sexo, raça/cor e patrimônio) ? 

Bem, nada melhor que começar entendendo um pouco mais sobre os candidatos, procurando 
ter uma melhor ideia de quem geralmente tenta se eleger ao cargo no país.

De início, iremos descrever as suas idades a partir de um gráfico de pontos que
nos ajudará a visualizar a faixa de valores presentes, como também 
um histograma para entender o formato dessa distribuição.

<div class="side-by-side">

<div class="graph">

```{r}
candidatos %>%
    ggplot(aes(x = idade, y = "")) +
    geom_jitter(height = 0.1, alpha = 0.3, color = "cornflowerblue", size = 3) +
    geom_vline(aes(xintercept = mean(idade), color = "média"), linetype = "dashed", size = 0.8) +
    geom_vline(aes(xintercept = median(idade), color = "mediana"), linetype = "dashed", size = 0.8) +
    scale_color_manual(name = "Estatísticas", values = c("mediana" = "chocolate1", "média" = "brown")) +
    labs(
        x = "Idade (anos)",
        y = "Candidatos",
        title = "Faixa de idades dos candidatos"
    )
```

</div>

<div class="graph">

```{r}
candidatos %>%
    ggplot(aes(x = idade)) +
    geom_histogram(binwidth = 2, color = "white", fill="cornflowerblue", alpha = 0.6) +
    geom_rug(color = "cornflowerblue", alpha = 0.3) +
    geom_vline(aes(xintercept = mean(idade), color = "média"), linetype = "dashed", size = 0.8) +
    geom_vline(aes(xintercept = median(idade), color = "mediana"), linetype = "dashed", size = 0.8) +
    scale_color_manual(name = "Estatísticas", values = c("mediana" = "chocolate1", "média" = "brown")) +
    annotate("label", x = 50, y = 330, label = "49,5 anos",
              hjust = -0.4, fill = "brown", color = "white") +
    annotate("label", x = 50, y = 330, label = "49 anos",
              hjust = 1.7, fill = "chocolate1", color = "white") +
    labs(
        x = "Idade (anos)",
        y = "Frequência",
        title = "Distribuição das idades dos candidatos"
    )
```

</div>

</div>

Como podemos ver, a idade mais frequente dos candidatos é cerca de 50 anos, 
zona mais concentrada no histograma. O que também é confirmado pela média e mediana 
gerais, as quais são bem próximas desse valor. Além disso, outra característica 
notável é que essa distribuição é bastante simétrica, isto é, idades a uma distância 
parecida da mediana tem frequências semelhantes.

Realizando uma análise mais fina também descobrimos que essa idade não varia muito 
entre homens (média: 50; mediana: 50) e mulheres (média: 48; mediana: 48). Já voltando
nossa atenção ao extremo dessa faixa, temos vários candidatos seniors com mais de 80 anos, 
com um deles estando próximo dos seus 90 anos! Isso que é disposição.

Depois de analisada a idade, as próximas características que vamos olhar serão o sexo 
e a cor/raça dos candidatos. Será que veremos alguma tendência ? Provavelmente. Afinal de
contas, estamos acostumados a ouvir falar sobre desigualdade social e falta de representatividade 
na câmara dos deputados, tanto em relação a sexo como raça/cor. Mas será que isso se reflete nos 
candidatos ?

Para responder essa pergunta, iremos analisar um gráfico de barras que nos mostrará
justamente isso:

```{r warning=FALSE, message = FALSE}
candidatos %>%
    group_by(cor_raca, sexo) %>%
    summarise(freq = n()) %>%
    ggplot(aes(x = reorder(cor_raca, freq), y = freq, fill = sexo)) +
    geom_bar(stat="identity", position=position_dodge()) +
    geom_text(aes(label=freq), vjust=0.5, hjust=-0.2, color="black",
            position = position_dodge(1), size=4)+
    coord_flip() +
    scale_fill_manual(values = c("FEMININO"="pink", "MASCULINO"="deepskyblue")) +
    scale_y_continuous(limits = c(0, 2600)) +
    labs(
        y = "Frequência",
        x = "Raça ou Cor por sexo",
        title = "Frequência das diferentes raças ou cores por sexo"
    )
```
Vemos com esse gráfico que homens brancos representam a grande maioria dos candidatos.
Com as outras raças/cores juntas não somando nem dois terços dos candidatos brancos. E que, 
não importando a raça ou cor, temos de 2x a 3x menos candidatas mulheres em relação a homens 
(o que poderia ser alvo de outras análises).

Sendo esse um resultado interessante, já que dá indícios de falta de representatividade
(que só poderia ser confirmada com uma análise dos candidatos elegidos), se considerarmos que em 2019 o [IBGE reportou](https://educa.ibge.gov.br/jovens/conheca-o-brasil/populacao/18319-cor-ou-raca.html) 
que existe uma proporção de pardos maior (46,8%) que de brancos (42,7%) no país. Como
também [reportou](https://educa.ibge.gov.br/jovens/conheca-o-brasil/populacao/18320-quantidade-de-homens-e-mulheres.html) que há mais mulheres (51,8%) do que homens (48,2%).

E por fim, mas não sendo menos importante, veremos como está a distribuição de seus patrimônios.
De antemão, podemos afirmar que há uma desigualdade gigantesca, a qual os próximos gráficos, de pontos
e o histograma, tentarão nos mostrar. Entretanto, antes de observá-los, uma coisa a se prestar a atenção 
é que o eixo horizontal está em escala logarítmica de base 10, o que significa que a distância 
entre 10, 100, 1000, ... é a mesma, e isso implica que pontos ou barras próximas podem 
representar valores bem distantes.

Tivemos de fazer isso, porque existem candidatos que ganham muito mais do que os outros e
esse fato dificultaria bastante a visualização de dados.

<div class="side-by-side">

<div class="graph">

```{r}
candidatos %>%
    ggplot(aes(x = patrimonio, y = "")) +
    geom_jitter(height = 0.1, alpha = 0.5, color = "aquamarine4", size = 2) +
    scale_x_log10(labels = function(x) format(x, big.mark = ",")) +
    geom_vline(aes(xintercept = mean(patrimonio), color = "média"), linetype = "dashed", size = 0.8) +
    geom_vline(aes(xintercept = median(patrimonio), color = "mediana"), linetype = "dashed", size = 0.8)+
    scale_color_manual(name = "Estatísticas", values = c("mediana" = "chocolate1", "média" = "brown")) +
    labs(
        x = "Patrimônio (R$)",
        y = "Frequência",
        title = "Distribuição do patrimônio dos candidatos"
    )
```

</div>

<div class="graph">

```{r}
candidatos %>%
    ggplot(aes(x = patrimonio)) +
    geom_histogram(color = "white", binwidth=0.15, fill = "aquamarine4", alpha = 0.6) +
    scale_x_log10(labels = function(x) format(x, big.mark = ",")) +
    geom_rug(color = "aquamarine4", alpha = 0.3) +
    geom_vline(aes(xintercept = mean(patrimonio), color = "média"), linetype = "dashed", size = 0.8) +
    geom_vline(aes(xintercept = median(patrimonio), color = "mediana"), linetype = "dashed", size = 0.8) +
    scale_color_manual(name = "Estatísticas", values = c("mediana" = "chocolate1", "média" = "brown")) +
    annotate("label", x = 3000000, y = 400, label = "R$1,762,917",
              hjust = -0.1, fill = "brown", color = "white") +
    annotate("label", x = 300000, y = 400, label = "R$274,374",
              hjust = 1.3, fill = "chocolate1", color = "white") +
    labs(
        x = "Patrimônio (R$)",
        y = "Frequência",
        title = "Distribuição do patrimônio dos candidatos"
    )
```
</div>

</div>

Essas visualizações nos mostram que há uma certa simetria nos dados, ou seja, em torno da mediana há aqueles que
ganham muito e aqueles que ganham bem menos em proporções parecidas. Mas como podemos ver, a mediana é bem
diferente da média. Isso acontece porque existem candidatos que ganham muito mais do que os outros, trazendo a
média para cima, enquanto a mediana é mais fiel a quem realmente concentra a metade dos outros abaixo. 

Já observando os extremos, vemos algumas pessoas sem nenhum patrimônio e outras bilionárias (duas delas, para ser exato). O que nos resulta em um desvio padrão de R$28,199,198 (um valor bem grande) que nos indica enorme variação
dos patrimônios. Fazendo a análise por sexo, vemos que entre os homens a variação é ainda maior que a geral
(R$32,430,180), enquanto entre as mulheres essa variação, apesar de ainda grande, é cerca de 20x menor que
o dos homens (R$1,653,058).

Quanto a média e mediana, existe uma variação bem satisfatória entre os sexos, 
considerando apenas os homens, a mediana é de R$331,138 com média R$2,175,375. Enquanto 
as mulheres tem uma mediana de R$151,000 e média de R$491,822.

Com esses valores, concluímos que mais de 50% dos candidatos apresenta condições financeiras bem melhores que
a média da população brasileira. Já que, por exemplo, [em 2018 a PNAD](https://g1.globo.com/economia/noticia/2019/02/27/renda-domiciliar-per-capita-no-brasil-foi-de-r-1373-em-2018-mostra-ibge.ghtml) (Pesquisa Nacional por Amostra de Domicílios)
revelou que a renda domiciliar média do brasil é de apenas R$1373,00 (13 estados brasileiros possuindo 
renda domiciliar per capita menor que o salário mínimo nacional).

<p class="resumindo">
Resumindo: Os candidatos a deputado federal geralmente são homens, em sua maioria 
brancos, com rendimentos bem maiores que a média nacional. Enquanto as mulheres, não
importando sua raça/cor tem participado de 2x a 3x menos que os homens. Por fim, a 
variação na distribuição de renda é extramamente grande (sendo cerca de 20x vezes 
maior entre os candidatos homens, do que entre as mulheres)</p>

# Relação entre receita e quantidade de votos

Agora analisaremos a relação entre o dinheiro arrecadado para campanha 
e o total de votos recebidos pelos deputados federais na eleição de 2018. 
E isso é relevante, já que existem candidatos que têm poucos recursos e mesmo 
assim se elegem e também candidatos com muitos recursos que não se elegem. 
Nesses casos, o dinheiro arrecadado não é um fator definitivo para o resultado. 
Sendo necessário portanto, determinar o impacto da receita no total de votos. A 
seguir é feita uma análise de correlação para verificar a interação entre receita 
e votos.

_Obs: A votação do deputado federal Eduardo Bolsonaro foi omitida por representar\
um grande outlier e não refletir os valores mais frequentes de votação._

```{r, fig.align='center'}

candidatos = candidatos %>%
    filter(qtde_votos < max(qtde_votos))

candidatos %>%
  ggplot(aes(x = total_receita, y = qtde_votos)) +
  geom_point(size = 3,
             alpha = .3,
             color = "mediumpurple3") +
  labs(y = "Votos",
       x = "Receita",
       title = "Relação entre receita e votos")
```

Ao observar os pontos para votos e receita dos candidatos da forma que estão 
representados originalmente, percebemos que é difícil notar algum padrão na 
escala atual, pois a maioria dos valores são baixos e estão muito próximos uns 
dos outros. Para analisar de forma mais clara os dados é preciso transformar a 
escala atual (vertical e horizontal) em logarítmica e filtrar diversos valores 
de receita que foram declarados como 1 real, seja por erro ou por um comportamento padrão no registro 
da receita de parte do candidatos. 

Esses valores baixos de receita estavam presentes para candidatos com as mais variadas 
quantidades de voto e não possibilitam a verificação de correlação entre as variáveis 
para esses casos.

```{r, fig.align='center'}
candidatos = candidatos %>%
  filter(total_receita > 1) %>%
  mutate(log_receita = log10(total_receita), log_votos = log10(qtde_votos))

candidatos %>%
  ggplot(aes(x = total_receita, y = qtde_votos)) +
  geom_point(size = 3,
             alpha = .3,
             color = "mediumpurple3") +
  scale_x_log10(labels = function(x) format(x, big.mark = ",")) +
  scale_y_log10(labels = function(x) format(x, big.mark = ",")) +
  labs(y = "Votos",
       x = "Receita (R$)",
       title = "Relação entre receita e votos",
       subtitle = "Escalas logarítimicas de base 10")
```
Depois de aplicar as tranformações necessárias, podemos ver claramente que em 
grande parte dos valores, à medida em que a receita aumenta o número de votos
também aumenta. Isso indica uma correlação linear positiva e forte (do logarítmo 
desses valores), que não se reverte ao longo da faixa de valores para as variáveis 
analisadas. 

Existem alguns pontos que se afastam mais dessa tendência, mas não há variações muito 
extremas. Calculamos o coeficiente de correlação de Pearson para receita e votos
e obtivemos o valor 0.69 que reforça as evidências de que há uma correlação forte
entre essas variáveis.

Outra coisa que podemos fazer é estudar um pouco melhor como essa relação se comporta
por partido. Será que há grande variação ? Ou se comportam de forma parecida ? Para 
responder isso usaremos um gráfico de barras que nos mostrará essas correlações.

```{r}
#Coeficiente Pearson para receita e votos
candidatos %>% 
  summarise(corr_pearson = cor(log_receita, log_votos, method = "spearman")) %>%
  pull(corr_pearson)
```

```{r, fig.height = 6, fig.width = 7, fig.align='center',warning=FALSE, message=FALSE}
cors <- candidatos %>%
    filter(qtde_votos < quantile(qtde_votos, 0.99), total_receita > 1) %>%
    group_by(sigla_partido) %>%
    summarise(receita_votos = cor(total_receita, qtde_votos, method = "spearman"),
              patrimonio_votos = cor(patrimonio, qtde_votos, method = "spearman"))

library(ggchicklet)
library(viridis)

cors %>%
    filter(sigla_partido != "PCO") %>%
    ggplot(aes(x = reorder(sigla_partido, receita_votos))) +
    geom_chicklet(aes(y = receita_votos, fill = receita_votos), width = 0.7) +
    coord_flip() +
    theme(plot.caption = element_text(hjust = 0)) +
    scale_y_continuous(breaks = seq(from = 0, to = 1, by = 0.2)) +
    scale_fill_gradient(low = "gray", high = "mediumpurple3") +
    labs(
        x = "Partidos",
        y = "Correlação",
        title = "Correlação entre receita e votos por partido*",
        fill = "Intensidade",
        caption = "* PCO foi omitido, por apresentar só uma deputada (sendo impossível calcular relações)"
    )
```

Ao calcularmos a correlação entre as variáveis receita e votos analisando estes 
dados em separado para cada partido, observamos que a correlação chega a ser muito
forte para alguns partidos com valores de até 0.8 e que para mais da metade dos 
partidos a correlação é maior que 0.6. Isso reforça a hipótese de que a receita
dos candidatos tem um forte impacto sobre o seu desempenho durante as eleições, 
tanto individualmente, quanto em conjunto com os outros candidatos do mesmo 
partidos na maioria dos casos.

# Patrimônio dos candidatos

Como já vimos anteriormente, temos no nosso conjunto de dados alguns canditatos 
sem patrimônio e outros com patrimônios exorbitantes, ou seja, uma grande variação
dos patrimônios. Nesta última parte analisaremos a distribuição do patrimônio 
dos candidatos por unidade federativa.

```{r}
freq_cand <- candidatos %>%
    group_by(uf) %>%
    summarise(freq = n(), med_patr = mean(patrimonio))

freq_cand %>%
  ggplot(aes(x = reorder(uf, med_patr))) +
  geom_col(aes(y = med_patr)) +
  coord_flip() +
    labs(
        x = "UF",
        y = "Média do Patrimônio",
        title = "Média do Patrimônio por UF"
    )
```
Aqui temos em ordem decrescente as médias de patrimônio dos candidatos por 
unidade federativa. Um problema com essa abordagem é que as médias sofrem grande
variação se no conjunto de valores existem valores extremos, mesmo que sejam poucos.
Um outro problema é que não conseguimos identificar em qual das UFs temos uma 
quantidade relativa maior de canditadatos com mais patrimônio. Apresentamos uma 
abordagem alternativa a seguir.

```{r}
candidatos %>%
    group_by(uf) %>%
    summarise(freq_total = n(), patrimonio, .groups = "drop") %>%
    filter(patrimonio > median(patrimonio)) %>%
    group_by(uf) %>%
    summarise(freq = n(), freq_total) %>% 
    distinct() %>%
    mutate(prop = freq / freq_total) %>%
    ggplot(aes(x = reorder(uf, prop), y = prop)) +
    geom_col()+
  coord_flip()+
    labs(
        x = "UF",
        y = "Proporção de Candidatos",
        title = "Proporção de candidatos mais ricos por UF"
    )
```

Aqui ao invés de analisar a média de patrimônio de todos candidatos de uma UF 
optamos por utilizar a metade dos candidatos que possuem mais patrimônio em todo
o conjunto de dados. Então observamos qual a proporção da quantidade de candidatos
mais ricos em relação ao total de candidatos de uma determinada UF. Notamos que
dentre as UFs, Tocantins é a que mais possui candidatos mais ricos chegando a passar
60% do total de seus candidatos e com uma diferença considerável entre o segundo 
colocado Alagoas. Entre os demais estados não existem grandes diferenças chegando a
um mínimo de pouco mais de 40% dos candidatos como mais ricos no Rio Grande do Sul.